臺灣高等法院高雄分院刑事判決　　　　 94年度上易字第488號
上　訴　人　臺灣高雄地方法院檢察署檢察官
被　　　告　丁○○
被　　　告　乙○○
前列二人共同
選任辯護人　蘇志成律師
上列上訴人因被告竊佔案件，不服臺灣高雄地方法院93年度易更
字第7 號中華民國94年5 月25日第一審判決（起訴案號：臺灣高
雄地方法院檢察署92年度偵字第3690號），提起上訴，本院判決
如下：
     主  文
上訴駁回。
     理  由
壹、公訴意旨係以：被告丁○○、乙○○二人共同為自己不法之
    利益，自民國85年起竊佔告訴人甲○○、丙○○○所有位於
    高雄縣鳳山市○○段牛寮小段1018、1030、1031地號土地，
    在其上搭建鐵皮屋 2間及種植破布子、芒果等植物，並將該
    地出租予他人堆置廢棄物，停放車輛，因認被告 2人所為共
    同涉犯刑法第320條第2項之竊佔罪嫌云云。
貳、按案件時效已完成者，應諭知免訴之判決，刑事訴訟法第30
    2條第2款定有明文。次按刑法第320條第2項之竊佔罪，為即
    成犯，於其竊佔行為完成時犯罪即成立，以後之繼續竊佔乃
    狀態之繼續，而非行為之繼續，又竊佔後雖將原有建物拆除
    予以改建，僅係竊佔狀態繼續中變更其使用之方法，不構成
    另一新竊佔罪，有關追訴權時效之起算，仍應以最初竊佔行
    為完成時為準，最高法院66年度臺上字第318 號、83年度臺
    上字第5190號刑事判決意旨可資參照。又竊佔罪之最高法定
    刑為5 年，故其追訴時效期間，應依刑法第80條第1 項第2
    款規定為10年，合先敘明。
參、公訴人認被告丁○○、乙○○涉犯上開竊佔罪嫌，係以告訴
    代理人吳秋麗律師之指訴，及卷附申請書 1紙、土地登記謄
    本 3份、相片14幀，為其主要論據。訊據被告乙○○、丁○○固承認曾占有使用告訴人甲○○、丙○○○所有之前開土
    地乙節屬實，惟均堅詞否認有何竊佔犯行，一致辯稱：我們
    是從10幾年前，約70幾年間就開始在該處種植作物並搭蓋鐵
    皮屋，告訴人 2人遲至91年間才提出竊佔告訴，已罹追訴權
    時效，且當時我們是受1 名自稱陳先生之地主僱用而在該處
    整地管理，不知道使用的是他人之土地，並無意圖為自己或
    第三人不法利益而竊佔上開土地之犯意等語。經查：
一、程序部分：
  (一)按被告以外之人於審判外之言詞陳述或書面陳述，雖不符前
    4 條之規定，而當事人於法院調查證據時，知有不得作為證
    據之情形，而未於言詞辯論終結前聲明異議者，視為同意作
    為證據，法院審酌該言詞陳述或書面陳述作證時之情況，認
    為適當者，亦得為證據，刑事訴訟法第159 條之5 定有明文
    。立法意旨在於傳聞證據未經當事人之反對詰問予以核實，
    原則上先予排除，惟若當事人已放棄詰問或未聲明異議，基
    於證據資料愈豐富，愈有助於真實發現之理念，且強化言詞
    辯論主義，法院自可承認該傳聞證據例外擁有證據能力。
  (二)查告訴代理人吳秋麗律師之警詢筆錄，係屬被告以外之人於
    審判外之言詞陳述，檢察官、被告2 人及其辯護人於本院言
    詞辯論終結前，均未對之聲明異議，視為同意其具證據能力
    ，本院復審酌告訴代理人吳秋麗律師於警詢中所為陳述，上
    開筆錄作成時，較無人情施壓或干擾，亦無不當取供之情形
    ，認為以之作為本案之證據亦屬適當，是告訴代理人吳秋麗
    律師的警詢筆錄之陳述有證據能力。
二、實體部分：
  (一)附圖所示坐落高雄縣鳳山市○○段牛寮小段1018、1030、10
    31地號土地均係告訴人甲○○、丙○○○所共有，被告丁○○、乙○○曾佔用上開土地種植作物並搭蓋鐵皮涼棚使用，
    直至93年7 月間方將上開土地返還告訴人甲○○、丙○○○
    之事實，業據被告2 人於原審及本院審理時均坦承不諱，核
    與告訴代理人吳秋麗、吳春生律師分別於警詢、偵查及原審
    審理中指訴之相關佔用土地使用之情節相符（91年11月30日
    警詢筆錄、他字第49號卷第28頁、原審94年1 月19日審判筆
    錄），並有土地登記謄本3 份及照片17幀附卷可憑。
  (二)關於被告丁○○、乙○○竊佔上開土地時間之始點，告訴代
    理人吳秋麗律師於警詢指稱：告訴人甲○○、丙○○○於85
    年間，才發現渠等所有之土地遭人竊佔，但不知竊佔者為何
    人，直至90年間，被告2 人向高雄縣鳳山市調解委員會申請
    調解，告訴人甲○○、丙○○○才知道土地遭被告2 人竊佔
    等語明確（91年11月30日警詢筆錄），是告訴人甲○○、丙○○○對於被告2 人係自何時開始竊佔上開土地之事並不知
    情。而被告乙○○、丁○○歷經警訊、偵查及原審審理，始
    終一致供稱：我們是從10幾年前，約70幾年間就開始在該處
    種植作物並搭蓋鐵皮屋，是1 名自稱陳先生之地主叫我們在
    該處整地並管理等語（91年12月1 日警詢筆錄、他字第49
    號卷第28頁、偵字第3690號卷第10頁、原審94年5 月11日審
    判筆錄），況參酌被告於90年6 月11日向高雄縣鳳山市調解
    委員會聲請調解時，亦於聲請調解書上載明：「乙○○、丁○○於81年6 月前，在鳳山市○○段牛寮小段1018、1030
    、1031地號土地種植破布子及芒果，業經數10年之苦心培育
    及管理」等語，此有聲請調解書1 份附卷可稽，以彼時告訴
    人等尚未對被告2 人提起竊佔告訴，被告等即稱自81年6 月
    「前」占有使用前開土地乙節觀之，足見被告在上開聲請調
    解書所載使用該土地之始期，應可信為真實。何況本件並無
    任何證據足證被告二人佔用土地之始期乃在81年以後，此一
    攸關犯罪時間之事實認定，自應為有利於被告之認定。可見
    被告丁○○、乙○○所辯：於70幾年間即占有告訴人甲○○
    、丙○○○所有之土地加以使用乙情，應堪採信。
  (三)被告2 人於70幾年間竊佔上開土地後，除在其上種植作物外
    ，尚在附圖所示B 、N 、L 、S 、G等處各搭建鐵皮涼棚1棟
    使用，告訴人丙○○○於85年4 月18日，具狀向高雄縣鳳山
    市公所檢舉其所有土地上有2 棟違章建築，請求派員予以拆
    除，經高雄縣政府建設局派遣查報人員到場勘查，發現附圖
    所示B 、N基地上之鐵皮涼棚2 棟確屬違章建築，乃於85年9
    月26日派員執行拆除完畢之事實，此有告訴人丙○○○具名
    之申請書及高雄縣政府建設局92年12月19日建局拆字第
    0921039411號函附之違章建築拆除通知單、拆除時間通知單
    、結案通知單各1 份與照片2 幀存卷可憑。又被告2 人於上
    開鐵皮涼棚遭拆除1 星期後，旋於原附圖所示B 、N 基地上
    重新搭起鐵皮涼棚2 棟乙情，業據被告2 人於原審審理時供
    承非虛（原審94年5 月11日審判筆錄），並經原審於94年2
    月4 日會同被告2 人及其辯護人、告訴人甲○○、告訴代理
    人吳春生律師至現場勘驗屬實，且囑託高雄縣鳳山地政事務
    所測量無訛，有原審94年2 月4 日勘驗筆錄、訊問筆錄各1
    份與照片19幀存卷足稽，及高雄縣鳳山地政事務所94年3 月
    15 日 鳳地所2 字第09400026 22 號函送之土地複丈成果圖
    及面積表在卷可考。
  (四)按行政機關拆除違建之行為，僅係基於行政管理之目的，對
    於建物因違反建築法之行政處分，處罰及限制之客體為建物
    ，並不及於附著於建物之基地，亦未就基地所有權誰屬加以
    認定，縱使所有權人，如其未依建築法及其相關規定申請建
    築執照或雜項執照，只要被認定係屬違建，亦將依法拆除，
    故行政機關拆除違建之後，並未排除行為人對該基地之占有
    或使用，所以不會造成占有狀態之中斷。查告訴人丙○○○
    基於檢舉人之地位，向高雄縣政府建設局檢舉其所有之土地
    上有違章建築2 棟，高雄縣政府建設局接獲檢舉，派員勘查
    結果判斷該鐵皮涼棚2 棟確係違章建築，遂前往拆除，此時
    高雄縣政府建設局拆除人員並非土地所有權人即告訴人甲○○、丙○○○之使用人，其拆除行為無法評價為係告訴人甲○○、丙○○○行使所有權排除他人占有之行為，是以高雄
    縣政府建設局於85年間拆除附圖所示B 、N基地上鐵皮涼棚2
    棟，所為係基於行政管理之目的，對於該基地上之違章建築
    加以拆除，並無排除被告2 人占有使用附圖所示B 、N 基地
    之效力。
  (五)本件被告2 人自70幾年間起，即占有告訴人甲○○、丙○○○所有附圖所示1018、1030、1031地號3 筆土地，而附圖所
    示B 、N 分別位於附圖所示1018、1031地號土地內，僅係被
    告占有土地內之一小部分，高雄縣政府建設局於85年間拆除
    附圖所示B 、N 基地上之鐵皮涼棚，僅係解除被告對於遭拆
    除之鐵皮涼棚2 棟之支配關係，並無法中斷被告對於該鐵皮
    涼棚所附著附圖所示B 、N 基地之占有，更不會影響被告對
    於附圖所示B 、N 以外1018、1031地號土地及1030地號土地
    占有之事實狀態，被告於鐵皮涼棚遭拆除後原地重建之行為
    ，僅係使用方式之變更，並不構成新的竊佔行為，其竊佔行
    為之追訴權時效仍應從70幾年間起算。又被告2 人均稱：告
    訴人甲○○、丙○○○於高雄縣政府建設局拆除鐵皮屋時並
    未到場，且渠等於拆屋後約1 星期即在原地重新將鐵皮屋撐
    起等語在卷（原審94年5 月11日審判筆錄），而依卷內事證
    ，亦無從認定告訴人甲○○、丙○○○於附圖所示B 、N 基
    地上之鐵皮涼棚經拆除後，曾採取任何行動或使用行為資為
    建立自己對附圖所示B 、N 基地之持有支配關係，以排除被
    告丁○○、乙○○對於上開基地之占有，則應認上開基地始
    終在被告2 人占有支配下。至告訴人甲○○、丙○○○另舉
    最高法院56年度第1 次民刑庭總會決議(一)之內容，指訴附圖
    所示B 、N 基地上之鐵皮涼棚2 棟既經所有權人即告訴人丙○○○於85年4 月間申請政府機關予以拆除，應已解除被告
    2 人之占有云云，惟上開決議內容係針對先後竊佔行為主體
    不同，竊佔始期認定之問題所作決議，與本件系爭情形不同
    。且高雄縣政府建設局於85年間拆除附圖所示Ｂ、Ｎ基地上
    之鐵皮涼棚2 棟，並無中斷被告2 人占有上開鐵皮涼棚所附
    著基地之效力，已如前述，被告2 人於拆除後原地重建之行
    為，乃原占有狀態之繼續，告訴人等上開指陳容有誤會，併
    此指明。
  (六)綜上所述，被告2 人既於70幾年間，即占有附圖所示1018、
    1030、1031地號土地種植作物，並在其內B 、N 、L 、S 、
    G 等處分別搭建鐵皮涼棚使用，其竊佔行為於斯時已完成，
    其後於85年間，經高雄縣政府建設局派員拆除附圖所示Ｂ、
    Ｎ基地上違建之鐵皮涼棚2 棟後，原地重搭鐵皮涼棚2 棟使
    用，乃屬原竊佔狀態之繼續，並非另為一個新的竊佔行為，
    告訴人甲○○、丙○○○遲至91年10月21日，始具狀向臺灣
    高雄地方法院檢察署提出被告丁○○、乙○○之竊佔罪告訴
    ，有刑事告訴狀1 份暨臺灣高雄地方法院檢察署收狀章1 枚
    在卷可查（發查字第6392號卷第1 頁），揆諸前揭說明，被
    告丁○○、乙○○所犯竊佔罪之追訴權時效早已罹於時效消
    滅。
肆、原審因而依刑事訴訟法第302 條第2 款規定為免訴之判決，
    經核並無違誤，公訴人仍以行政機關之執行違建拆除如同土
    地所有權人自行拆除佔有物，已中斷被告2 人之竊佔行為，
    故被告2 人之犯罪追訴時效應自重新搭建鐵皮涼棚時起算為
    理由提起上訴，自無足取，上訴為無理由，應予駁回。
據上論斷，應依刑事訴訟法第368條，判決如主文。
本案經檢察官郭振昌到庭執行職務。
中　　華　　民　　國　　94　　年　　9 　　月　　22　　日
                  刑事第一庭  審判長法  官  郭雅美
                                    法  官  江泰章
                                    法  官  莊崑山
以上正本證明與原本無異。
本判決不得上訴。
中　　華　　民　　國　　94　　年　　9 　　月　　22　　日
　　　　　　　　　　　　　　　　　　書記官  張文斌
